【裁判字號】    91,家上,21
【裁判日期】    920430
【裁判案由】    撤銷婚姻等
【裁判全文】
臺灣高等法院臺中分院民事判決  九十一年度家上字第二一號
      上 訴 人即
      被  上訴人  乙○○
      即上 訴 人  甲○○
右當事人間撤銷婚姻等事件，上訴人對於中華民國九十年十二月十八日臺灣彰化地方
法院九十年婚字第一二號第一審判決提起上訴，本院判決如左：
      主      文
兩造上訴均駁回。
第二審訴訟費用由兩造各自負擔。
      事實及理由
一、按婚姻無效、確認婚姻成立或不成立、撤銷婚姻、離婚或夫妻同居之訴，得合併
    提起，或於第一審或第二審言詞辯論終結前，為訴之變更、追加或提起反訴。又
    非婚姻事件之訴，以夫妻財產之分配或分割、返還財物、給付家庭生活費用或贍
    養費或扶養之請求，或由訴之原因、事實所生損害賠償之請求為限，得與第一項
    之訴合併提起，或於第一審或第二審言詞辯論終結前，為訴之追加或提起反訴，
    民事訴訟法第五百七十二條第一項、第三項分別定有明文。本件上訴人於原審起
    訴主張被上訴人不能人道，依民法第九百九十五條規定請求撤銷婚姻，嗣於言詞
    辯論終結前追加主張有民法第一千零五十二條第一項第三款情形請求離婚，並在
    提起上訴後，追加依同條第二項訴請離婚；嗣被上訴人反訴上訴人誣指不能人道
    而請求撤銷婚姻，顯係權利濫用，已侵害被上訴人人格及名譽，依侵權行為法則
    請求上訴人給付精神慰撫金一百萬元及刊登道歉啟事三天，其反訴之原因、事實
    所生損害賠償之請求權，且與本訴之攻擊防禦方法亦相牽連，於法並無不合，應
    予准許，合先敘明。
二、上訴人於原審起訴主張：兩造於八十七年五月二十三日結婚，惟被上訴人自結婚
    至今因不能人道，均未能與伊有性行為，惟依卷內鑑定結果所示，被上訴人有正
    常之生理勃起反應，上訴人至此始知被上訴人並非不能而係不願與上訴人為性行
    為，被上訴人故意違反婚姻本質，實已構成不堪同居之虐待之法定離婚事由，為
    此依民法第九百九十五條規定，求為請求撤銷兩造婚姻，並備位依民法第一○五
    二條第一項第三款規定，求為判准兩造離婚之判決。原審判決上訴人敗訴後，上
    訴人提起上訴，聲明求為判決：(一)原判決不利於上訴人部分廢棄；(二)右廢棄部分
    ，准上訴人與被上訴人離婚（對於撤銷兩造婚姻部分未據聲明不服）。對於對造
    上訴部分，答辯聲明求為判決：上訴駁回。
三、被上訴人則以：伊並非不能人道，兩造未有和諧性關係因上訴人排斥性行為所致
    ，且伊不願勉強上訴人等語，資為抗辯。並於原審審理中，提起反訴主張：上訴
    人誣指不能人道而請求撤銷婚姻，顯係權利濫用，已侵害被上訴人人格及名譽，
    為此依侵權行為法則，求為命上訴人給付精神慰撫金新台幣（以下同）一百萬元
    及其法定遲延利息，暨應在聯合報第一版刊登五公分寬十二公分長，如附件所示
    之道歉啟示連續三天之判決。原審判決駁回被上訴人之反訴請求，被上訴人不服
    提起上訴，聲明求為判決：(一)原判決不利於上訴人部分廢棄；(二)，右廢棄部分，
    上訴人給付新台幣一百萬元及自民國九十年十月十二日起至清償日止按年息百分
    之五計算之利息，並在聯合報第一版刊登五公分寬十二公分長，如附件所示之道
    歉啟示連續三天。
四、上訴人主張兩造於八十七年五月二十三日結婚，目前婚姻關係存續中，惟被上訴
    人自結婚至今因不能勃起，然仍未與上訴人性行為等情，業據上訴人提出戶籍謄
    本一件、台灣省立彰化醫院診斷書乙紙為證，為被上訴人所不爭執，自堪信為真
    實。
五、上訴人主張被上訴人有正常之生理勃起反應，然不願與上訴人為性行為，故意違
    反婚姻本質，實已構成不堪同居之虐待之法定離婚事由云云，惟為被上訴人所否
    認，並辯稱係上訴人不敢行房，害怕性關係所致，伊不願行強等語，經查：
    (一)查上訴人所提出之診斷書其上固記載「處女膜完整」，惟「處女膜完整」本身
      僅能證明上訴人與被上訴人間『可能』未曾進行性行為（目前媒體報導甚至有
      已經進行性行為，但因處女膜彈性問題致性行為後處女膜仍屬完整或修補處女
      膜之案例），但上訴人「處女膜完整」之原因有可能係被上訴人不能人道，亦
      可能係上訴人本身害怕性行為而抗拒所致，故單從上訴人提出之診斷書本身並
      不能證明被上訴人不願為夫妻間之性行為。
    (二)原審法院依職權囑託國立成功大學附設教學醫院鑑定被上訴人能否行人道，而
      被上訴人連續三晚接受夜間陰莖生理勃起反應檢查，結果顯示被上訴人每天晚
      上均有正常生理勃起反應，至於是否能行人道，則無法鑑定等情，亦有國立成
      功大學附設教學醫院九十年九月四日（九０）成附醫泌字第八二二三號函附卷
      可稽（見原審卷五六頁），足見被上訴人在生理功能方面並無問題。
    (三)雖上訴人另行主張被上訴人自承上訴人曾買一本女性醫學書籍及潤滑劑，足見
      上訴人並無不敢或不願行房之事等語，惟查縱使上訴人曾經購買一本女性醫學
      書籍及潤滑劑，並不能證明上訴人確實敢行房，進而反推係被上訴人拒絕與上
      訴人行房，因並不能排除係上訴人自己因心理層面因素而抗拒行房，從而欲藉
      助女性醫學書籍及潤滑劑來改善兩造之性生活乙節，故上訴人尚難藉此證明上
      訴人自己確實敢為性行為，而係被上訴人拒絕與上訴人行房。
    (四)又據上訴人所提出為被上訴人所不否認真正之錄音譯文表示：‧‧‧
      甲○○：現在是要怎麼好好談，妳把我告到那去，還告我那種是什麼意思。
      乙○○：我今天很有誠意要跟你好好談。
      甲○○：今天我問妳一個問題，今天夫妻這個問題是妳造成，還是‧‧‧，是
              妳不要的。
      乙○○：什麼，那次是我不要的，你怎麼又再講這種話。
      甲○○：妳還拿報紙給我看，說夫妻不能那樣，我有沒有被妳踢到床底下，有
              沒有這回事，妳記起了沒。
      乙○○：我那有把你踢到床底下，我們說話要憑良心，你不要再講這種話，我
              今天心平氣和與你好好談，你不要再講那種不是事實的話，一再重複
              提那些事情。
      甲○○：對啦，大家憑良心講話，我們看要一起去那一間神明，說有沒有。我
              感覺跟妳說話，這社會沒什麼公理。我問妳一個問題，說有或沒有，
              我甘願由神明來作主，妳不要覺得沒神沒鬼，今天有種事哦！我是不
              是有告訴妳，要自我調適，有沒有妳敢跟我說沒有嗎？
      乙○○：你又重複說這些，我是說今天可否由雙方長輩和你、我，大家坐下來
              談。
      甲○○：今天是要怎麼好好談，妳今天去告我這樣，是什麼意思，這樣對嗎？
              這問題是妳，我今天是要告訴妳，今天問題是誰。
      乙○○：我今天最初並不想告你，我想大家私下好好解決，我也有請大姐（男
              方的姐姐）轉達我意思，讓你說的一無是處，又這麼嫌棄我，又這麼
              不快樂，大家不要勉強在一起。
      甲○○：妳去告我是什麼意思，妳去告我不能人道，那是妳的問題，我有容忍
              妳，我今天如果知道這樣，我當初就把妳離掉了，妳自己夫妻之間的
              事不敢做，我有沒有叫妳自己去調適，這句話我有沒有跟妳說，我有
              沒有告訴妳，這種世傳世的問題，結果妳告我這樣，妳今天講要離，
              我也說好，要找誰。有沒有跟妳說。
      乙○○：我跟你說我們私底下去辦，你跟我說那有妳說怎樣就怎樣，你這樣跟
              我說的。
      甲○○：我有這樣說，妳要怎樣就怎樣，妳要憑良心講話，乙○○，我告訴妳
              一句話，妳不要做事情都跟人家亂爭執，我今天跟妳說的已經沒是、
              非，對與不對。我是希望我們看要去那間神明發誓，我若有說錯。（
              見本院卷第五六頁）。‧‧‧
      甲○○：今天夫妻都沒什麼是，妳做這樣，今天是妳的問題，妳事情做到影響
              到我，我為什麼還要對妳那樣，妳今天把我告到那，還告不能人道，
              之前若沒有妳講的那些，我多少還會聽，今天是妳的問題，妳心裡最
              清楚，妳竟然說到我這裡。（見本院卷第五七頁）
      從以上對話顯示，兩造夫妻間無性行為，係因上訴人不敢行房，被上訴人予以
      容忍，並要求上訴人自我調適，惟上訴人竟以被上訴人不能人道提起訴訟，而
      被上訴人對此甚為在意及憤怒，被上訴人之話題一直就此爭執，乃要求上訴人
      一齊至寺廟發誓，而上訴人始終不敢下面回應，並參酌下述理由，本院認為被
      上訴人所爭執為真實。
    (五)上訴人於原審起訴，原先以被上訴人不能人道為由，訴請撤銷兩造婚姻，嗣經
      原審囑託國立成功大學附設教學醫院鑑定被上訴人能否行人道，而被上訴人連
      續三晚接受夜間陰莖生理勃起反應檢查，結果顯示被上訴人每天晚上均有正常
      生理勃起反應，至於是否能行人道，則無法鑑定等情，已如前述，上訴人乃以
      被上訴人能人道而不願行房，而遭不堪同居之虐待為由訴請離婚。嗣於本院受
      命法官調查中，勸諭兩造一同就診為心理治療，兩造同意後，遂一起至台中榮
      民總醫院精神科檢查，惟該科主治醫師陳展航以非其專業，而推薦該院精神科
      社會工作師趙莉玫，但兩造一直有爭執，趙莉玫社會工作師再介紹家庭關係研
      究室工作師張璣如輔導，惟屆時上訴人卻爽約，向本院陳報該張璣如不具專業
      醫師資格，無檢查能力，此有陳報狀（見本院卷一○三、一○四頁）、報告書
      （見本院卷一○七頁）可稽，並經證人趙莉玫到庭結證屬實（見本院卷一一、
      一二○頁）。嗣本院再囑託國立成功大學附設教學醫院對兩造診療，經該院通
      知並建請兩造於週一或週四前往掛號治療，據國立成功大學附設教學醫院函覆
      上訴人係於九十一年九月十八日接受檢查，有函可憑（見本院卷一二八頁），
      而上訴人係於九十一年十月十七日前往掛號門診，有收據及健保卡可按（見本
      院卷一四六頁、一四七頁），查九十一年九月十八日為週三，九十一年十月十
      七日為週四，已見上訴人心虛，且復拒絕被上訴人請兩造偕同治療之要求（見
      本院卷一四○頁）。就以上經過觀之，上訴人顯然儘量避免兩造一同為心理治
      療，諒係其心理障礙所致，被上訴人所辯其能人道，惟不願行強乙節堪予採信
      。
    (六)按夫妻均有民法第一千零五十二條第一項所定情形之一時，雙方各得向法院請
      求離婚，不能以請求之一方亦有判決離婚原因，即謂其不得訴請離婚；同條第
      二項但書規定難以維持婚姻之重大事由應由夫妻之一方負責者，僅他方得請求
      離婚，係為公允而設，故難以維持婚姻之重大事由，夫妻雙方均須負責時，應
      比較衡量雙方之有責程度，僅責任較輕之一方，得向責任較重之他方請求離婚
      ，有責程度相同時，雙方均得請求離婚，始符公平（最高法院九十年度台上字
      第二二一五號、八十九年度台上字第一五八五號判決參照）。本件兩造自八十
      七年五月二十三日結婚以來，迄今未有夫妻間性行為，一般人處於此情況下，
      自無維持婚姻之意欲，當屬於重大事由，惟此事由比較衡量雙方之有責程度，
      應完全屬於上訴人責任，上訴人自不得以此事由為請求裁判離婚之正當理由。
六、反訴部分：
    (一)本件被上訴人反訴主張：上訴人任意誣指伊不能人道而提起本訴，令伊深受家
      人誤解及朋鄰輕視，傷害伊人格尊嚴及名譽，為此依民法第一百九十五條第一
      項規定請求上訴人給付精神慰撫金一百萬元及其法定遲延利息，暨應在聯合報
      第一版刊登五公分寬十二公分長，如附件所示之道歉啟示連續三天。
    (二)上訴人則以其所提之撤銷婚姻訴訟，乃法定正當權利之行使，縱使有損於被上
      訴人名譽，亦不具違法性等語置辯。
    (三)按所謂名譽受損害，必須依社會觀念，足認其人之聲譽，已遭貶損而言（最高
      法院五十八年度台上字第二三二九號判決參照）。經查被上訴人主張上訴人任
      意誣指被上訴人不能人道乙節，為上訴人所否認，雖被上訴人另行主張國立成
      功大學附設教學醫院鑑定結果認定被上訴人每天晚上均有正常生理勃起反應，
      足證反訴上訴人並非不能人道，故係上訴人濫用權利誣指被上訴人不能人道等
      語，惟按慰藉金之賠償須以人格權遭遇侵害，使精神上受有痛苦為必要，其核
      給之標準固與財產上損害之計算不同，然非不可斟酌雙方身分資力與加害程度
      ，及其他各種情形核定相當之數額，原審對於被上訴人所受之名譽損害有如何
      痛苦情事，並未究明，若僅以上訴人之誣告為賠償依據，則案經判處上訴人罪
      刑，是非明白，被上訴人似亦無甚痛苦之可言（最高法院五十一年台上字第二
      二三號判例參照）。是刑事被誣告，精神非必定產生痛苦，何況民事，且被上
      訴人更明白己身非不能人道，其精神自無痛苦可言，雖上訴人以莫須有之名義
      ，訴請與被上訴人脫離婚姻關係，然此僅不過為其訴求之訴訟方法，並非以公
      告週知之方法為之究難認為係有故意或過失欲侵害被上訴人之名譽，況上訴人
      以被上訴人不能人道所提之撤銷婚姻訴訟已遭駁回，上訴人就此部分亦未再行
      提起上訴，則被上訴人又有何損害可言，是與侵權行為要件不合，被上訴人反
      訴請求上訴人給付精神慰撫金及登報，並無理由。
七、從而，上訴人請裁判離婚及被上訴人反訴請求上訴人給付精神慰撫金及登報，均
    無理由，皆不能准許，原審所為各為兩造敗訴之判決，核無不合，兩造各就其敗
    訴部分提起上訴論旨指摘原判決不當，聲明求為廢棄改判，非有理由，均應予駁
    回。
八、因本案事證已臻明確，兩造其餘主張陳述及所提之證據，均毋庸再予審酌，附此
    敘明。
據上論結：本件上訴皆為無理由，依民事訴訟法第四百四十九條第一項、第七十九條
但書，判決如主文。
中      華      民      國    九十二    年      四      月     三十     日
~B1民事第一庭審判長法  官  林陳松
~B2                法  官  李寶堂
~B3                法  官  鄭金龍
右為正本係照原本作成。
兩造均得上訴。
如對本判決上訴，須於收受判決送達後二十日內向本院提出上訴書狀，其未表明上訴
理由者，應於提出上訴後二十日內向本院提出上訴理由書（須按他造人數附具繕本）
，並繳納送達用雙掛號郵票拾份（每份拾肆元）。
上訴時應提出委任律師或具有律師資格之人之委任狀；委任有律師資格者，另應附具
律師及格證書及釋明委任人與受任人有民事訴訟法第四百六十六條之一第一項但書或
第二項（詳附註）所定關係之釋明文書影本。
~B                書記官  林桂鳳
中      華      民      國    九十二    年      五      月      一      日
附註：
民事訴訟法第四百六十六條之一（第一項、第二項）
對於第二審判決上訴，上訴人應委任律師為訴訟代理人。但上訴人或其法定代理人具
有律師資格者，不在此限。
上訴人之配偶、三親等內之血親、二親等內之姻親，或上訴人為法人、中央或地方機
關時，其所屬專任人員具有律師資格並經法院認為適當者，亦得為第三審訴訟代理人
。
                                                                        Ｈ


司法院資訊處製作；財團法人民間司法改革基金會備份。
